ACORDAO-COMPLETO-2468430

ACÓRDÃO 7298/2021 ATA 13/2021 - PRIMEIRA CÂMARA

VISTOS, relatados e discutidos estes autos, que tratam de representação formulada contra decisão adotada no âmbito da Concorrência 07/2020, realizada pelo Serviço Social do Transporte (Sest) - Unidade Foz do Iguaçu-PR; 
ACORDAM os ministros do Tribunal de Contas da União, reunidos em Sessão da 1ª Câmara, ante as razões expostas pelo relator e com fundamento nos artigos 235 e 237 do Regimento Interno do TCU, c/c/ com os artigos 103, § 1º; 105, caput e parágrafo único; e 106, incisos I e II, da Resolução-TCU nº 259/2014, em:
9.1. não conhecer da presente representação, porquanto ausentes os requisitos de admissibilidade, em especial o interesse público no trato da suposta ilegalidade apontada;
9.2. considerar prejudicado o pedido de medida cautelar formulado pela representante, por perda de objeto;
9.3. dar ciência ao Serviço Social do Transporte (Sest) - Unidade Foz do Iguaçu-PR, das seguintes ocorrências identificadas nos autos, relacionadas à Concorrência 07/2020:
9.3.1.exigência de comprovação da capacidade técnico-profissional por meio de um só atestado (itens 9.1.3.4.1 e 9.1.3.18 do edital) em contradição com o disposto no item 9.1.3.4 do edital (que admitiria mais de um atestado) , em prejuízo do princípio do julgamento objetivo previsto no art. 2º do Regulamento de Licitações e Contratos do Sest;
9.3.2. exigência, no item 9.1.3.4.1 do edital, de comprovação de todos os serviços licitados (pintura; substituição e impermeabilização de calhas) em um só atestado, executados num mesmo prédio, em prejuízo ao princípio da competitividade previsto no art. 2º do Regulamento de Licitações e Contratos do Sest;
9.3.3. inadequação do item 9.1.3.4.1 do edital, quanto aos quantitativos a serem comprovados de execução de cada um dos serviços especificados (pintura; substituição e impermeabilização de calhas) , os quais deveriam ser especificadas claramente para cada um dos serviços, e não referenciadas a uma área de edificação como um todo, em prejuízo aos princípios da objetividade e da competitividade previstos no art. 2º do Regulamento de Licitações e Contratos do Sest;
9.3.4. exigência de que as licitantes tenham profissional detentor das certidões requeridas na data do certame, contrariamente ao previsto na jurisprudência do TCU (a exemplo dos Acórdão 3291/2014-TCU-Plenário e 2.282/2011-TCU-Plenário) , que admite que a licitante, para fins de habilitação técnica, possa se comprometer a apresentar profissional com o perfil exigido como condição para assinatura do contrato; e
9.3.5. falta de disponibilização de informações sobre o certame no portal da entidade na internet, contrariando a Lei 12.527/2011 (art. 8ª, § 1º, inc. IV, e §§ 2º e 3º) e o Decreto 9.781/2019 (arts. 7º, § 3º, inc. V, e 8º c/c art. 64-A) ;
9.4. autorizar a Selog a realizar as diligências necessárias ao conhecimento dos desdobramentos da Concorrência 07/2020, objeto destes autos, com vistas à identificação de ocorrências que atendam aos requisitos definidos no art. 235 do Regimento Interno do TCU e no art. 106 da Resolução-TCU 259/2014, e da eventual necessidade de representar a este Tribunal, com fulcro no art. 237, inciso VI, do Regimento Interno do TCU;
9.5. determinar à Selog que submeta ao Relator competente os indícios identificados no Regulamento de Licitações e Contratos do Serviço Social do Transporte, para definição das medidas cabíveis.

Representação acerca da execução de pintura , substituição e impermeabilização de calhas, da Unidade B086 em terreno situado na Rua Rufino Vilhordo, 155 em Foz do Iguaçu.

Primeira Câmara

Serviço Social do Transporte - Conselho Regional do Estado do Paraná.

3. Interessados/Responsáveis: não há.

13.1. Ministros presentes: Benjamin Zymler (na Presidência), Walton Alencar Rodrigues (Relator), Vital do Rêgo e Jorge Oliveira.
13.2. Ministro-Substituto presente: Augusto Sherman Cavalcanti.

WALTON ALENCAR RODRIGUES

Adoto, como Relatório, a instrução elaborada por auditor da Secretaria de Controle Externo de Aquisições Logísticas (Selog) , vazada nos termos a seguir reproduzidos, com a qual anuíram os dirigentes da unidade técnica:
Instrução Inicial de Representação com Pedido de Cautelar
	A. Identificação do Processo

	TC Processo 006.709/2021-4
	Conhecer, indeferir cautelar e realizar oitivas e construção participativa.

	Unidade Jurisdicionada
	Uasg

	Serviço Social do Transporte - Unidade B 86 (Foz do Iguaçu-PR) 
	Não se aplica

	Objeto

	Serviços de pintura e de substituição e impermeabilização de calhas da unidade B 86, em Foz do Iguaçu-PR (peça 4, p. 1) 

	Representante
	CNPJ

	Acepe Construções Ltda.
	27.188.012/0001-48

	Há pedido de Sustentação Oral?
	Procuração 

	Não
	Peça 3

	Modalidade
	Número do Certame
	Tipo

	Concorrência
	7/2020
	Menor preço global

	Vigência
	Valor Estimado

	Três meses (peça 4, p. 52) 
	R$ 363.221,87 (peça 4, p. 3) 

	Fase do Certame

	Realizado o julgamento das propostas em 18/2/2021 (peça 9) 

	B. Alegações do Representante 

	O representante alega, em suma, que (peça 1) :
a)  foi inabilitado no certame sob alegação de não ter comprovado a experiência exigida no edital, que houvera sido objeto de dúvida saneada (dúvida sobre a possibilidade de no acervo da empresa constar edificação com área coberta de 491,3m2, mas com área de pintura externa com selador e tinta acrílica de 4.350m2, cuja resposta fora de que um dos atestados deve conter o total da pintura, que é de 4.315,85m2, podendo os demais serviços serem apresentados em outros atestados) ;
b)  o acervo técnico apresentado pelo representante, apesar de referente à obra de 491,30m2 de dimensão, contempla pintura de 4.350 m2 de muros que cercam o condomínio, que não integra a metragem da obra em si por se tratar de construção sem cobertura;
c)  assim, classificado com oferta do menor preço, cumpriu os requisitos de habilitação ao apresentar acervo técnico de obra que incluía todos os serviços pertinentes e atestado de capacidade técnica emitido por empresa idônea;
d)  a terceira colocada na licitação no quesito preços foi desclassificada por constar de cadastro de empresas inidôneas, o que enseja risco de, caso não seja revertida a decisão ora questionada, perda de tempo e mais despesas para o contratante com a realização de novo certame que seja deserto; 
e)  se a comissão tinha dúvida sobre o acervo apresentado, poderia verificar in loco, a teor do disposto no § 3º do art. 43 da Lei 8.666/1993; e
f)  requer cautelar para determinar a sua habilitação, tornando-a vencedora do certame.

	C. Exame de Admissibilidade

	Legitimidade do Autor

	O representante possui legitimidade para representar ao Tribunal?
 (Fundamento: art. 113, § 1º, da Lei 8.666/1993, c/c o art. 237 do Regimento Interno/TCU (também aplicável a unidades jurisdicionadas do Sistema S, conforme jurisprudência do TCU) ) 
	Sim

	Redação em Linguagem Compreensível

	A representação está redigida em linguagem clara e objetiva, contém nome legível, qualificação e endereço do representante?
 (Fundamento: art. 235 do Regimento Interno/TCU) 
	Sim

	Indício Concernente à Irregularidade ou Ilegalidade

	A representação encontra-se acompanhada do indício concernente à irregularidade ou ilegalidade apontada pelo autor?
 (Fundamento: art. 235 do Regimento Interno/TCU) 
	Sim

	Competência do TCU

	A representação trata de matéria de competência do TCU?
 (Fundamento: art. 235 do Regimento Interno/TCU) 
	Sim

	Interesse Público

	Os argumentos do autor indicam a possibilidade de existência de interesse público, caso restem comprovadas as supostas irregularidades apontadas na peça inicial.
 (Fundamento: art. 103, § 1º, da Resolução - TCU 259/2014) 
	Sim

	Análise quanto ao interesse público: Confirmadas as alegações do representante, restará configurada restrição indevida à competição.

	Conclusão quanto ao Exame de Admissibilidade

	Presentes todos os requisitos de admissibilidade constantes no art. 113, § 1º, da Lei 8.666/1993, c/c os arts. 235 e 237, VII, do Regimento Interno/TCU, e no art. 103, § 1º, da Resolução - TCU 259/2014, a representação deve ser conhecida.

	D. Medida Cautelar - Avaliação dos Pressupostos

	Perigo da Demora

	Há decisão judicial ou administrativa, sem especificação de prazo, para suspender o andamento do processo licitatório ou a contratação?
	Sim

	No caso de contratações não decorrentes de Registro de Preços:
	O contrato decorrente do certame já foi assinado?
	Não

	Análise:

	Está afastado o pressuposto do perigo da demora uma vez que o certame resultou na inabilitação de todas as das licitantes, o que ensejará nova licitação, conforme noticiado pelo próprio representante (peça 1, p. 5) .

	Perigo da Demora Reverso

	O serviço/bem é essencial ao funcionamento das atividades da Unidade Jurisdicionada?
	Não

	A Unidade Jurisdicionada está coberta contratualmente pelo serviço com razoável vigência (há a possibilidade de voltar a fase ou refazer o certame, a depender da consequência da concessão de cautelar no caso concreto) ou admite prorrogação excepcional?
	Não se aplica

	Caso haja a possibilidade de manutenção do contrato com a atual prestadora dos serviços, as condições dessa contratação seriam melhores (menor preço e atendimento satisfatório) que o que se está em vias de contratar?
	Não se aplica

	Análise:

	Está afastado o pressuposto do perigo da demora reverso uma vez que o objeto licitado cuida de serviço pontual de reforma de prédio, não relacionado às atividades fins da entidade.

	Plausibilidade Jurídica

	A Unidade Jurisdicionada está sujeita aos normativos supostamente infringidos?
	Sim

	Há plausibilidade nas alegações do representante ou nas verificações realizadas pela Unidade Técnica?
	Parcialmente

	Há indício de sobrepreço ou superfaturamento?
	Não

	Há grave risco de lesão ao erário, inexecução ou execução insatisfatória do objeto?
	Não

	Análise quanto à plausibilidade jurídica e quanto à necessidade de adoção de medida cautelar:

	As mensagens trocadas entre o representante e a comissão de licitação (peça 6, p. 2-3) não traduzem exatamente a dúvida original e o correspondente questionamento informados pelo representante (item 1-a desta instrução) . Tais mensagens se referiram basicamente à quantidade de atestados possíveis para serem considerados na comprovação de aptidão técnica, em princípio questionando eventual conflito entre o item 9.1.3.4 (cuja interpretação seria de se admitir o somatório de atestados de qualificação técnico-profissional) e os itens 9.1.3.4.1 e 9.1.3.18 do edital (cujas interpretações seriam de vedação ao referido somatório) , conforme transcrições abaixo, não se referindo  ao reconhecimento ou não de área de pintura externa quando maior do que a área declarada da edificação com cobertura:
	[disposições do edital - peça 4, p. 8-10]
9.1.3. Documentos relativos à qualificação técnica:
9.1.3.1. Comprovação de aptidão para o desempenho de atividade pertinente e compatível com o objeto da licitação, por meio da apresentação de 01 (um) ou mais atestados fornecidos por pessoa jurídica, de direito público ou privado no qual conste a prestação de serviço e/ou a realização de fornecimento de serviços de mesma natureza ou similar ao objeto aqui licitado, conforme especificações dos itens 9.1.3.3 e 9.1.3.4.
 (...) 
9.1.3.4. Prova de que a empresa licitante possui em seu quadro permanente ou contrato de prestação de serviço, na data de entrega dos envelopes, profissional (ais) de nível superior, legalmente habilitado detentor (es) de 01 (um) ou mais ATESTADO (s) DE RESPONSABILIDADE TÉCNICA, fornecidos por pessoa jurídica (s) de direito público ou privado, devidamente registrado (s) no Conselho Regional de Engenharia e Agronomia - CREA e/ou Conselho de Arquitetura e Urbanismo-CAU da região onde os serviços foram executados, acompanhado (s) das respectivas certidões de ACERVO TÉCNICO - CAT, 01 (uma) ou mais CAT (s) , expedida (s) por estes Conselhos, que comprove (m) responsabilidade técnica pela execução de obra de prédios com características, quantidades e prazos, similares e compatíveis com o objeto desta licitação, no que respeita às parcelas de maior relevância abaixo indicadas:
9.1.3.4.1. Execução de obra de Pintura, substituição e impermeabilização de calhas ou de Reforma de edificação que contemple a área de pintura, substituição e impermeabilização de calhas com área construída igual ou superior a 4.315,85 m2 (referente a menos de 50% da área da obra/reforma) , em um único prédio. Não serão aceitos atestados referentes a projetos galpão, depósito, pavilhão, parques, quadras de esporte, pedágios, silos e armazéns, ou projetos que não tenham similaridade com os serviços necessários, conforme descrito no objeto desta licitação.
 (...) 
9.1.3.18. Um profissional que apresente sucessivos atestados com determinadas características, pode demonstrar ter expertise para executar somente os quantitativos referentes a cada contrato e não ao somatório de todos, não havendo que se falar em duplicação dessa capacidade apenas porque determinado objeto executado em um exercício é novamente executado no exercício seguinte, ou seja na prestação de serviços técnicos, não podemos supor que a execução sucessiva de objetos de pequena dimensão possa obrigatoriamente capacitar um profissional automaticamente para a execução de objetos maiores, uma vez que em muitos casos específicos da Engenharia Civil, quanto maior a área da construção, maior a complexidade técnica dos serviços a serem executados além de ter um cronograma superior.
[questionamento do representante e resposta da comissão licitante - peça 6, p. 2-3, grifos no original]
[transcreve o item 9.1.3.18 do edital] Portanto o questionamento se dá em razão da possível somatória de acervos ou não, para tal comprovação?
Resposta:
Não será aceito a somatória de Atestados de capacidade técnica, conforme já previsto em Edital: Um profissional que apresente sucessivos atestados com determinadas características, pode demonstrar ter expertise para executar somente os quantitativos referentes a cada contrato e não ao somatório de todos. Ou seja, um dos atestados apresentados deve conter a metragem solicitada em sua totalidade da Pintura que é de 4.315,85, sendo os demais serviços executados substituição e impermeabilização de calha, podendo ser apresentado em outros atestados.
A princípio, verifica-se confusão tanto do representante (item 5 retro) quanto do edital, impreciso quanto à previsão: "Execução de obra de Pintura, substituição e impermeabilização de calhas ou de Reforma de edificação que contemple a área de pintura, substituição e impermeabilização de calhas com área construída igual ou superior a 4.315,85 m2" (item 9.1.3.4.1 transcrito acima) . Assim como dúbio quanto à aceitação de mais de um atestado por profissional (item 9.1.3.4 transcrito acima) e não aceitação de vários atestados por profissional (item 9.1.3.18 e resposta transcritos acima) . Assuntos retomados no item 9 adiante.
A página sobre licitações do portal do Sest (https://transparencia.sestsenat.org.br/licitacoes-editais) não traz os documentos do certame, o que contraria a Lei 12.527/2011 (art. 8ª, § 1º, inc. IV, e §§ 2º e 3º) e o Decreto 9.781/2019 (arts. 7º, § 3º, inc. V, e 8º c/c art. 64-A) , restringindo a análise à documentação oferecida pelo representante, que não inclui todas as atas do certame, a exemplo da que inabilitou o representante. Esse ponto enseja oitiva e diligência pertinentes (item 12 adiante e proposta de encaminhamento) . O teor das atas constantes dos autos é comentado a seguir, para subsidiar o exame da matéria.
0. A ata do certame datada de 9/11/2020 (peça 8) revelou a seguinte classificação das propostas de preços:
Quadro 1 - Classificação das propostas de preços
	Ordem
	Empresa (CNPJ) 
	Valor 

	1
	LMS Engenharia e Construções (28.865.320/0001-23) 
	R$ 282.286,88

	2
	Acepe Construções Ltda. (27.188.012/0001-48) 
	R$ 328.323,27

	3
	Duma Empreendimentos Ltda. (72.040.892/0001-65) 
	R$ 357.007,73

0. A pedido das concorrentes, foi registrado na referida ata que a primeira colocada deixara de apresentar a composição do BDI e dos encargos sociais e o cronograma (itens 10.5.9, 10.5.15 e 10.5.17 do edital) .
0. A ata de 18/12/2020 (peça 7) registrou a abertura dos documentos de habilitação da empresa considerada habilitada, a ora representante Acepe Construções Ltda.-EPP, e a subsequente suspensão da sessão pública para análise da correspondente documentação. 
0. Por sua vez, a ata de 18/2/2021 (peça 9) registrou a identificação de inconsistência em certidão negativa federal apresentada pela empresa Duma Empreendimentos Ltda., que fizera referência a outra empresa (Duma Engenharia Empreendimentos Ltda., CNPJ 13.303.407/0001-30, sediada em Natal-RN) , divergência que motivou a sua inabilitação. O representante afirmou ainda que a licitante constava de cadastro de empresas inidôneas (peça 1, p. 3) .
Do exposto acima, notam-se baixa competitividade do certame, proposta do representante desvantajosa em relação à da originalmente primeira classificada e equívocos do representante, revelando impertinência nas suas alegações e pedido. Referidos equívocos estão relacionados à confusão na formulação de sua dúvida ao Sest (item 1-a desta instrução) e na sua interpretação da resposta obtida, não constando dos autos que a alegação principal (item 1-b desta instrução) tenha sido clara e diretamente reportada ao Sest, nem se podendo deduzir que as respostas do Sest ao representante (peça 6) contemplariam anuência com o alegado. 
Há também equívocos no edital conexos à matéria trazida pelo representante, que dizem respeito à quantificação imprecisa dos serviços objeto de comprovação da qualificação técnica das licitantes (item 9.1.3.4.1 do edital) , que deveria ser expressa e específica para cada um dos serviços licitados (pintura; substituição e impermeabilização de calhas) , e à dúbia exigência de comprovação da capacidade técnica do profissional por meio de um só ou mais atestados (itens 9.1.3.4 e 9.1.3.18 do edital) , com potencial prejuízo à competitividade. Mesmo após a resposta transcrita no item 5 retro, podem persistir incertezas, sendo a hipótese mais provável a de que as exigências em tela contemplavam o mínimo de 4.315,85m2 de pintura em único prédio comprovada por meio de um único atestado e o mínimo de 4.315,85m2 de substituição/impermeabilização de calhas em único prédio, no mesmo ou em outro atestado (possibilidade que intriga diante das dimensões equivalentes para paredes e para as calhas, que meramente complementam telhado) . De todo modo, tal exigência se mostra indevidamente restritiva ao exigir que todos esses serviços constem de atestado (s) de capacidade técnica relativos ao mesmo prédio.
0. Com efeito, o item 9.1.3.4.1 mostra-se impreciso ao referir-se à área construída de 4.315,85m2 para as exigências de experiência anterior em pintura e em substituição e impermeabilização de calhas, inclusive porque uma edificação com tal dimensão pode ter diferentes áreas de calhas, conforme se trate de construção "horizontal" ou "vertical" (prédio elevado) , porque se tratam de serviços bem distintos, inclusive no dimensionamento, e porque "substituição e impermeabilização" podem ser executados separadamente, ensejando a possibilidade de serem especificadas separadamente suas quantidades mínimas exigidas, em prol da competitividade.
0. Ademais, o item 9.1.3.4 (acima transcrito) , referente à exigência de que as licitantes tenham profissional habilitado na data do certame, mostra-se contrária a jurisprudência desta Corte, que admite que a licitante, para fins de habilitação técnica, possa se comprometer a apresentar profissional com o perfil exigido como condição para assinatura do contrato (a exemplo dos Acórdão 3291/2014-TCU-Plenário, relatado pelo ministro Walton Alencar, e 2.282/2011-TCU-Plenário, relatado pelo ministro André de Carvalho) .
Assim, embora implausíveis as alegações do representante, verificam-se imperfeições no edital (não mencionadas pelo representante) que levam à presença do pressuposto da plausibilidade jurídica, percebendo-se a oportunidade de possível melhoria na redação de itens do edital (item 12 retro) . Ademais, a apresentação de certidão em nome de outra empresa configura burla sujeita à apuração para responsabilização administrativa e/ou penal (item 10 retro) .
Quanto à apresentação, pela licitante Duma Empreendimentos, de documento de outra empresa para atestar a sua regularidade fiscal (item 10 retro) , vê-se que não se enquadra como conduta sujeita à penalidade tanto no edital (peça 4) quanto no Regulamento de Licitações e Contratos do Sest (peça 13) , ainda que frontalmente contrária aos princípios da legalidade, da moralidade e da probidade elencados no art. 2º desse regulamento. Ilustrativamente, tem-se as disposições sancionatórias na Lei 8.666/1993 (art. 88) , na Lei 13.303/2016 (art. 84) e na Lei 10.520/2002 (art. 7º) que podem inspirar a necessária complementação regulamentar. De forma ainda exemplificativa, o último normativo citado prevê o impedimento de licitar e contratar com o poder público por até cinco anos para licitante com condutas ilícitas e graves, como apresentação de documentação falsa, comportamento inidôneo ou cometimento de fraude fiscal:
Art. 7º  Quem, convocado dentro do prazo de validade da sua proposta, não celebrar o contrato, deixar de entregar ou apresentar documentação falsa exigida para o certame, ensejar o retardamento da execução de seu objeto, não mantiver a proposta, falhar ou fraudar na execução do contrato, comportar-se de modo inidôneo ou cometer fraude fiscal, ficará impedido de licitar e contratar com a União, Estados, Distrito Federal ou Municípios e, será descredenciado no Sicaf, ou nos sistemas de cadastramento de fornecedores a que se refere o inciso XIV do art. 4o desta Lei, pelo prazo de até 5 (cinco) anos, sem prejuízo das multas previstas em edital e no contrato e das demais cominações legais.
Feitas essas considerações, propõe-se indeferir o pedido de medida cautelar, uma vez ausente os pressuposto do perigo da demora, essencial para sua concessão, e por restar descaracterizado o perigo da demora reverso, sem prejuízo de realizar a oitiva e a diligência do Sest/PR, sobre as questões abordadas nos itens 7, 10 e 12 acima, a oitiva da empresa que teria praticado a fraude documental (itens 10 e 13 acima) , além de oportunizar à direção nacional do Sest se manifestar sobre eventual determinação/recomendação desta Corte para aperfeiçoamento do seu regulamento de licitações.

	E. Impacto dos Encaminhamentos Propostos

	Haverá impacto relevante na Unidade Jurisdicionada e/ou na sociedade, decorrente dos encaminhamentos propostos?
	Não

	F. Pedido de Ingresso aos Autos, de Informações/Vistas/Cópias, e de Sustentação Oral

	Há pedido de ingresso aos autos?
	Não

	Há pedido de informações/vistas/cópia do processo?
	Não

	Há pedido de sustentação oral?
	Não

	G. Processos Conexos e Apensos

	Há processos conexos noticiando possíveis irregularidades na contratação ora em análise?
	Não

	Há processos apensos?
	Não

	H. Proposta de Encaminhamento

	Do exposto, propõe-se:
0. conhecer da representação, satisfeitos os requisitos de admissibilidade constantes no art. 113, § 1º, da Lei 8.666/1993, c/c os arts. 235 e 237, VII, do Regimento Interno deste Tribunal, e no art. 103, § 1º, da Resolução - TCU 259/2014;
0. indeferir o pedido de concessão de medida cautelar formulado pelo representante, tendo em vista a inexistência dos elementos necessários para sua adoção;
0. realizar a oitiva do Serviço Social do Transporte (Sest) - Unidade Foz do Iguaçu-PR, com amparo no art. 250, V, do Regimento Interno/TCU, para que, no prazo de quinze dias, se pronuncie quanto aos seguintes pontos relativos à Concorrência 7/2020, devendo designar interlocutor que conheça da matéria para dirimir eventuais dúvidas (informando nome, função/cargo, e-mail e telefone de contato) e prestar demais informações que julgar necessárias:
a)	exigência de comprovação da capacidade técnico-profissional por meio de um só atestado (itens 9.1.3.4.1 e 9.1.3.18 do edital) em contradição com o disposto no item 9.1.3.4 do edital (que admitiria mais de um atestado) , em prejuízo do princípio do julgamento objetivo previsto no art. 2º do Regulamento de Licitações e Contratos do Sest;
b)	exigência, no item 9.1.3.4.1 do edital, de comprovação de todos os serviços licitados (pintura; substituição e impermeabilização de calhas) em um só atestado, executados num mesmo prédio, em prejuízo ao princípio da competitividade previsto no art. 2º do Regulamento de Licitações e Contratos do Sest;
c)	inadequação do item 9.1.3.4.1 do edital, quanto aos quantitativos a serem comprovados de execução de cada um dos serviços especificados (pintura; substituição e impermeabilização de calhas) , os quais deveriam ser especificadas claramente para cada um dos serviços, e não referenciadas a uma área de edificação como um todo, em prejuízo aos princípios da objetividade e da competitividade previstos no art. 2º do Regulamento de Licitações e Contratos do Sest;
d)	exigência de que as licitantes tenham profissional detentor das certidões requeridas na data do certame, contrariamente ao previsto na jurisprudência do TCU (a exemplo dos Acórdão 3291/2014-TCU-Plenário e 2.282/2011-TCU-Plenário) , que admite que a licitante, para fins de habilitação técnica, possa se comprometer a apresentar profissional com o perfil exigido como condição para assinatura do contrato; e
e)	falta de disponibilização de informações sobre o certame no portal da entidade na internet, contrariando a Lei 12.527/2011 (art. 8ª, § 1º, inc. IV, e §§ 2º e 3º) e o Decreto 9.781/2019 (arts. 7º, § 3º, inc. V, e 8º c/c art. 64-A) ;
0. considerando a possibilidade de construção participativa das deliberações deste Tribunal, nos termos do art. 14 da Resolução-TCU 315/2020, bem como o previsto nas Normas de Auditoria (NAT) aprovadas pela Portaria-TCU 280/2010, referente aos comentários dos gestores (no que se aplica a representações e denúncias) :
	a) solicitar ao Departamento Executivo do Serviço Social do Transporte (Sest) , caso queira, no prazo de quinze dias:
	a.1) a apresentação de possíveis ações corretivas que poderão ser tomadas pela entidade para reformular seu Regulamento de Licitações e Contratos, para incluir disposições que vedem e punam atos ilícitos praticados por licitantes em seus certames, atendendo aos princípios da legalidade, da moralidade e da probidade elencados no art. 2º do referido Regulamento;
	a.2) na hipótese de serem consideradas insuficientes, pelo TCU, as alternativas apresentadas pela unidade jurisdicionada, a manifestação quanto aos possíveis impactos de determinação/recomendação deste Tribunal para que o Sest proceda à reformulação do Regulamento em tela e, até essa pertinente reformulação regulamentar, oriente suas unidades jurisdicionadas a adotar sanções administrativas análogas às previstas na legislação federal para os casos de ilícitos praticados por licitantes, como fraude na apresentação de documentos;
	b) alertar o Departamento Executivo do Sest, com relação à construção participativa de deliberações, de que:
b.1) a sua manifestação quanto às alternativas para corrigir os indícios de irregularidades verificados e quanto aos impactos das possíveis medidas a serem adotadas pelo TCU será avaliada na proposição de mérito, mas não vincula as decisões desta Corte de Contas, notadamente quando os riscos decorrentes de sua adoção e/ou da manutenção de situação irregular não se coadunarem com o interesse público que se pretende tutelar;
b.2) a ausência de manifestação no prazo estipulado não impedirá o andamento processual, podendo o TCU vir a prolatar decisão de mérito, caso haja elementos suficientes que caracterizem afronta às normas legais e/ou possibilidade de ocorrência de prejuízos à Administração; e
b.3) a ausência de manifestação não será considerada motivo de sanção.
0. diligenciar o Serviço Social do Transporte (Sest) - Unidade Foz do Iguaçu-PR, com fundamento nos artigos 157 e 187 do Regimento Interno/TCU, para que, no prazo de quinze dias, encaminhe cópia dos seguintes documentos e/ou esclarecimentos, sobre a Concorrência 7/2020:
	a) atos licitatórios produzidos a partir da abertura da sessão pública; e
	b) informações sobre a situação atual do certame;
0. realizar, nos termos do art. 250, V, todos do Regimento Interno/TCU, a oitiva da sociedade empresária Duma Empreendimentos Ltda. (CNPJ 72.040.892/0001-65) , para, no prazo de quinze dias, manifestar-se, caso queira, sobre a fraude documental a que deu causa, consubstanciada na apresentação de documentação de outra empresa (Duma Engenharia Empreendimentos Ltda., CNPJ 13.303.407/0001-30) para comprovar sua regularidade fiscal na Concorrência 7/2020, realizada pela Unidade em Foz do Iguaçu-PR (086) do Serviço Social do Transporte (Sest) , alertando-a, inclusive, sobre a possibilidade de aplicação da sanção de declaração de inidoneidade, prevista no art. 46 da Lei 8.443/1992;
0. encaminhar cópia da presente instrução ao Departamento Executivo do Sest, à Unidade do Sest em Foz do Iguaçu-PR e à empresa Duma Empreendimentos Ltda., de maneira a embasar as respostas às respectivas oitivas; e
0. comunicar ao representante a decisão que vier a ser prolatada.

Anatália Peres (OAB/PR 63.288).

Não atuou.

REPRESENTAÇÃO. PEDIDO DE MEDIDA CAUTELAR. NÃO CONHECIMENTO. AUSÊNCIA DE INTERESSE PÚBLICO. CIÊNCIA. ARQUIVAMENTO.

REPRESENTAÇÃO (REPR)

Secretaria de Controle Externo de Aquisições Logísticas (Selog).

Trata-se representação formulada pela sociedade empresária Acepe Construções Ltda., noticiando supostas irregularidades na condução da Concorrência 07/2020, em curso no Serviço Social do Transporte (Sest) - Unidade Foz do Iguaçu-PR, destinada à contração de serviços de pintura e de substituição e impermeabilização de calhas na unidade B 86, em Foz do Iguaçu-PR.
Na inicial, a representante aponta que foi indevidamente inabilitada na licitação, em razão do entendimento da comissão de que não teria comprovado a experiência exigida no edital.
Por esse motivo, requer a concessão de medida cautelar, determinando sua habilitação e, por conseguinte, que seja declarada sua condição de vencedora do certame.
Por intermédio da instrução transcrita no Relatório, a Secretaria de Controle Externo de Aquisições Logísticas (Selog) concluiu, entre outros, pela "baixa competitividade do certame, proposta do representante desvantajosa em relação à da originalmente primeira classificada e equívocos do representante, revelando impertinência nas suas alegações e pedido."
Some-se a isso, a informação de que os serviços licitados não são essenciais ao funcionamento da entidade, bem como o fato de todas as licitantes que participaram da concorrência terem sido inabilitadas, o que deverá ensejar a abertura de novo procedimento licitatório. 
Ainda, assim, a unidade técnica propôs as seguintes medidas: 
indeferimento da medida cautelar pleiteada;
oitiva do Sest-Unidade Foz do Iguaçu-PR, para que se pronuncie a respeito das ocorrências identificadas na condução da concorrência; 
solicitação de informações ao Departamento Executivo do Serviço Social do Transporte, acerca da eventual necessidade de reformulação do Regulamento de Licitações e Contratos da entidade, com vistas à inclusão de dispositivos que vedem e estabeleçam punições aos ilícitos praticados por licitantes nos respectivos certames;
expedição de alertas ao referido departamento, acerca da possibilidade de o Tribunal, ao avaliar as informações fornecidas em atendimento à alínea acima, determinar a adoção das medidas pertinentes; 
realização de diligência junto à Unidade do Sest em Foz do Iguaçu-PR, para conhecimento dos atos licitatórios subsequentes aos tratados da representação.
Por fim, a unidade instrutora propôs a oitiva da sociedade empresária Duma Empreendimentos Ltda. (CNPJ 72.040.892/0001-65) , terceira colocada na concorrência objeto destes autos, para que apresentasse esclarecimentos acerca da apresentação, na fase de habilitação, de documentação de outra empresa (Duma Engenharia Empreendimentos Ltda., CNPJ 13.303.407/0001-30) , o que poderia caracterizar a intenção de fraudar a licitação.
Com as vênias da Selog, consoante previsto nos artigos 103, § 1º; 105, caput e parágrafo único; e 106, incisos I e II, da Resolução-TCU nº 259/2014, entendo que não há elementos que permitam sequer o conhecimento da presente representação, porquanto ausentes os requisitos de admissibilidade, em especial o interesse público no trato da suposta ilegalidade apontada.
Nesse sentido, reputo que não restou demonstrado indícios de eventuais prejuízos decorrentes da decisão da Unidade do Sest em Foz do Iguaçu-PR, tampouco de que possam ter materialidade suficiente para justificar a pronta atuação desta Corte de Contas. 
Sendo assim, não conheço da representação e declaro prejudicado o pedido de medida cautelar formulado pela representante, por perda de objeto, sem prejuízo de que entidade responsável pela licitação seja cientificada das ocorrências identificadas na instrução da Selog.
Julgo desnecessária a oitiva da sociedade empresária Duma Empreendimentos Ltda., visto que extrapola o escopo da presente representação e não há indícios de que a apresentação do documento rechaçado pela comissão licitante tenha tido o intuito de fraudar a licitação.
No que tange aos desdobramentos da Concorrência 07/2020, autorizo a Selog a realizar as diligências que julgar pertinentes com o intuito de, identificados os requisitos definidos no art. 235 do Regimento Interno do TCU e no art. 106 da Resolução-TCU 259/2014, representar a este Tribunal, com fulcro no art. 237, inciso VI, do Regimento Interno do TCU.
De igual modo, a análise do Regulamento de Licitações e Contratos do Serviço Social do Transporte e a eventual definição das medidas necessárias à sua reformulação, deverá, a critério do responsável pela relatoria dos processos do Sest, ser objeto de procedimento específico, no qual poderão ser adotadas as medidas previstas no art. 14 e 15 da Resolução-TCU 315/2020.
Com essas considerações, voto no sentido de que o Tribunal acolha a minuta de acórdão que submeto à deliberação deste Colegiado.
TCU, Sala das Sessões Ministro Luciano Brandão Alves de Souza, em 27 de abril de 2021.
WALTON ALENCAR RODRIGUES 
Relator